---
title: |
    | UNIVERSIDAD DE COSTA RICA
    | SISTEMA DE ESTUDIOS DE POSGRADO
    |
    |
    |
    |
subtitle: |
    | LA SOBREPARAMETRIZACIÓN EN EL ARIMA: UNA APLICACIÓN A DATOS COSTARRICENCES
    |
    |
    |
    |
    | Tesis sometida a la consideración de la Comisión del Programa de Estudios de Posgrado en Estadística para optar por el grado y título de Maestría Académica en Estadística
author: |
    |
    |
    |
    |
    |
    | CÉSAR ANDRÉS GAMBOA SANABRIA B12672
    |
    |
    |
    |
    |
    | Ciudad Universitaria Rodrigo Facio, Costa Rica
    |
    |
    |
date: "`r format(Sys.time(), '%Y')`"
always_allow_html: yes
output: 
    pdf_document:
        keep_tex: yes
        fig_caption: yes
        include:
          in_header: header.tex
urlcolor: blue
bibliography: referencias.bib
link-citations: yes
linkcolor: blue
csl: apa.csl
---

\pagenumbering{gobble}
\cleardoublepage

\newpage

```{r setup, include=FALSE}
knitr::opts_chunk$set(cache = TRUE, warning = FALSE, message = FALSE, dpi=1000,
                      dev="jpeg", out.width = '100%', out.height='100%', fig.pos="!h",
                      echo=FALSE)

library(carlians)
requeridos(knitr, ggplot2, tidyr, dplyr, kableExtra)

oldSource <- knit_hooks$get("source")
knit_hooks$set(source = function(x, options) {
  x <- oldSource(x, options)
  x <- ifelse(!is.null(options$ref), paste0("\\label{", options$ref,"}", x), x)
  ifelse(!is.null(options$codecap), paste0("\\captionof{chunk}{", options$codecap,"}", x), x)
})
```

\addcontentsline{toc}{section}{DEDICATORIA}
\section*{DEDICATORIA}

\pagenumbering{roman}

A Batman

\cleardoublepage


\addcontentsline{toc}{section}{AGRADECIMIENTOS}
\section*{AGRADECIMIENTOS}


A Flash

\cleardoublepage


\section*{}

\begin{center}

"Esta tesis fue aceptada por la Comisión del Programa de Estudios de Posgrado en Estadística de la Universidad de Costa Rica, como requisito parcial para optar al grado y título de Maestría Académica en Estadística"

Esta página es mejor hacerla en word, pasarla a pdf y luego incorporarla como se hizo en los reportes del SEP

\end{center}

\cleardoublepage


\tableofcontents
\listoftables
\listoffigures

\cleardoublepage
\pagenumbering{arabic}

\newpage

\addcontentsline{toc}{section}{RESUMEN}
\section*{RESUMEN}

\cleardoublepage

\addcontentsline{toc}{section}{ABSTRACT}
\section*{ABSTRACT}

\cleardoublepage

\section{INTRODUCCIÓN}  

a[@supenprodc] USANDO R[^1]

El cuadro \ref{tab:cuadro1} se referencia así, y la Figura \ref{fig:figura1} así. Si se quiere referenciar un código en un chunk (digamos en la sección de anexos), puede escribirse algo como \ref{funcion1}

```{r}
kable(head(iris, 10), "latex", booktabs=T,caption="\\label{tab:cuadro1}Un cuadro") %>% 
footnote(general = "Elaboración propia", general_title = "Fuente:", title_format = "italic",
         footnote_as_chunk = T) %>% 
    kable_styling(latex_options = c("striped", "scale_down", "repeat_header", "hold_position"), repeat_header_text = "(cont.)") 
```

```{r figura1, fig.cap="Un gráfico"}
plot(cars)
```


[^1]: hOLA

\newpage

\section{MARCO DE LA CUESTIÓN}

\newpage

\section{METODOLOGÍA} 

\newpage

\section{RESULTADOS} 

\newpage

\section{CONCLUSIONES Y RECOMENDACIONES}

\newpage

\section{ANEXOS}

```{r, ref="funcion1", codecap = "Una función", echo=TRUE, eval=FALSE}
registro.tardio <- function(x,y){
    x+y
}
```

\newpage

\section{REFERENCIAS}  

  