---
title: "Determinación de modelos ARIMA vía sobre parametrización según la temporalidad de la serie cronológica con aplicaciones en datos costarricenses"
author: |
  | Universidad de Costa Rica
  | César Gamboa Sanabria
  | www.cesargamboasanabria.com
  | info@cesargamboasanabria.com
date: "`r format(Sys.time(), '%d %B, %Y')`"
always_allow_html: yes
output: 
    pdf_document:
        keep_tex: yes
        fig_caption: yes
    html_notebook: default
urlcolor: blue
header-includes: 
    -   \usepackage{geometry}
        \geometry{a4paper, left=20mm, right=30mm}
    -   \usepackage{setspace}
        \doublespacing
    -   \usepackage[spanish]{babel}
    -   \usepackage{color}
    -   \usepackage{xcolor}
    -   \usepackage{framed}
        \colorlet{shadecolor}{gray!20}
bibliography: referencias.bib
link-citations: yes
linkcolor: blue
---

```{r, eval=FALSE, include=FALSE}
#Comandos para antes del \begin{document}

##Fuente
\newcommand*{\captionsource}[2]{%
 \text{Fuente:} #2%
}

\setcounter{secnumdepth}{0}
% Pandoc toggle for numbering sections (defaults to be off)
\setcounter{secnumdepth}{0}
% Pandoc header
\usepackage[spanish]{babel}
\usepackage{sectsty}
\chapternumberfont{\Large}
\chaptertitlefont{\Large}
\setcounter{tocdepth}{5}
\setcounter{secnumdepth}{5}
\usepackage{graphics}


\usepackage{setspace} %paquete para el doble espaciado
\doublespacing %inicia el doble espaciado

%Esto quita el punto final en la numeracion de cada seccion
\usepackage{tocloft}
\usepackage{titlesec}
\titleformat{\section}
  {\Large\bfseries}{\thesection}{0.5em}{}
\titleformat{\subsection}
  {\large\bfseries}{\thesubsection}{0.5em}{}
\titleformat{\subsubsection}
  {\normalsize\bfseries}{\thesubsubsection}{0.5em}{}
\titleformat{\paragraph}
  {\normalsize\bfseries}{\theparagraph}{0.5em}{}
\renewcommand\cftsecaftersnum{}
\renewcommand\thesection{\arabic{section}}
\renewcommand\thesubsection{\thesection.\arabic{subsection}}


\usepackage{caption}

\usepackage{fancyhdr}

\pagestyle{fancy}
\fancyhf{}
\fancyhead[R]{\rightmark}
\fancyfoot[C]{\thepage}
\setlength{\headheight}{14.5pt}
\renewcommand\sectionmark[1]{%
   \markright{\thesection\ #1}}
```

\newpage

```{r setup, include=FALSE, results='hide'}
knitr::opts_chunk$set(cache = TRUE, warning = FALSE, message = FALSE, dpi=1000,
                      dev="jpeg", out.width = '100%', out.height='100%', fig.pos="!h")

library(carlians)
requeridos(tidyverse)
```

\section*{RESUMEN}  

La metodología de Box-Jenkins busca encontrar el mejor proceso autorregresivo integrado de medias móviles (ARIMA) que explique una serie temporal $y_t$ de $T$ periodos, para pronosticar hasta $T+h$. El paquete `forecast` de R permite hacer uso de la función `auto.arima()` para estimar un  modelo ARIMA basado en pruebas de raíz unitaria, minimización del AICc y de la MLE. De esta forma se obtiene un modelo temporal definiendo las diferenciaciones requeridas en la parte estacional d mediante las pruebas KPSS o ADF, y la no estacional D utilizando las pruebas OCSB o la Canova-Hansen, seleccionado el orden óptimo para los términos $ARIMA(p,d,q)(P,D,Q)$ para una serie $y_t$. Se propone un método de selección fundamentada en las permutaciones de los parámetros de un modelo ARIMA, seleccionando la mejor especificación con base en medidas de rendimiento MAE, RMSE, MAPE y MASE:  se  comparan todos los posibles términos definiendo una diferenciación adecuada para la serie y permutando hasta un máximo determinado para los términos de especificación de un $ARIMA(p,d,q)(P,D,Q)$. El método propuesto se probó en 6 series cronológicas de distinta temporalidad: mortalidad infantil, mortalidad por causa externa, nacimientos, demanda eléctrica, intereses y comisiones del sector público, e incentivos salariales del sector público.   

***Palabras clave***: ARIMA, R, automatización, selección, estadística

\newpage

\tableofcontents

\newpage

```{r, child="01-Introduccion.Rmd"}
```

\section{REFERENCIAS}    