---
title: |
    | UNIVERSIDAD DE COSTA RICA
    | SISTEMA DE ESTUDIOS DE POSGRADO
    |
    |
    |
    |
subtitle: |
    | LA SOBREPARAMETRIZACIÓN EN EL ARIMA: UNA APLICACIÓN A DATOS COSTARRICENCES
    |
    |
    |
    |
    | Examen de candidatura sometido a la consideración de la Comisión del Programa de Estudios de Posgrado en Estadística para optar por el grado y título de Maestría Académica en Estadística
author: |
    |
    |
    |
    |
    |
    | CÉSAR ANDRÉS GAMBOA SANABRIA B12672
    |
    |
    |
    |
    |
    | Ciudad Universitaria Rodrigo Facio, Costa Rica
    |
    |
    |
date: "`r format(Sys.time(), '%Y')`"
always_allow_html: yes
output: 
    pdf_document:
        keep_tex: yes
        fig_caption: yes
        include:
          in_header: header.tex
urlcolor: blue
bibliography: referencias.bib
link-citations: yes
linkcolor: blue
csl: apa.csl
---

\pagenumbering{gobble}
\cleardoublepage

\newpage

```{r setup, include=FALSE}
knitr::opts_chunk$set(cache = TRUE, warning = FALSE, message = FALSE, dpi=1000,
                      dev="jpeg", out.width = '100%', out.height='100%', fig.pos="H",
                      echo=FALSE)

popstudy::required_packages(knitr, kableExtra, readxl, gridExtra, ggpubr, ggplot2, lubridate, 
                     ggseas, astsa, ggpmisc, forecast, 
                     tidyr, popstudy, dplyr)

oldSource <- knit_hooks$get("source")
knit_hooks$set(source = function(x, options) {
  x <- oldSource(x, options)
  x <- ifelse(!is.null(options$ref), paste0("\\label{", options$ref,"}", x), x)
  ifelse(!is.null(options$codecap), paste0("\\captionof{chunk}{", options$codecap,"}", x), x)
})
```


\cleardoublepage

\begin{center}

``Este examen de candidatura fue aceptado por la Comisión del Programa de Estudios de Posgrado en Estadística de la Universidad de Costa Rica, como requisito parcial para optar al grado y título de Maestría Académica en Estadística''

\text{}

\noindent\rule{7cm}{0.4pt}\\
Ph.D. Flor Isabel Jiménez Segura\\
\textbf{Decano Sistema de Estudios de Posgrado}

\text{}

\noindent\rule{7cm}{0.4pt}\\
MSc. Óscar Centeno Mora\\
\textbf{Director de Tesis}

\text{}

\noindent\rule{7cm}{0.4pt}\\
Ph.D. Gilbert Brenes Camacho\\
\textbf{Lector}

\text{}

\noindent\rule{7cm}{0.4pt}\\
Ph.D. Shu Wei Chou Chen.\\
\textbf{Lector}

\text{}

\noindent\rule{7cm}{0.4pt}\\
MSc. Johnny Madrigal Pana\\
\textbf{Director Programa de Posgrado en Estadística}

\text{}

\noindent\rule{7cm}{0.4pt}\\
César Andrés Gamboa Sanabria\\
\textbf{Candidato}

\end{center}

\cleardoublepage


\tableofcontents
\listoftables
\listoffigures

\cleardoublepage
\pagenumbering{arabic}

\newpage

\section{INTRODUCCIÓN}  

```{r, child="01-Introduccion.Rmd"}
```

\newpage

\section{MARCO TEÓRICO}

```{r, child="02-Marco_teorico.Rmd"}
```

\newpage

\section{METODOLOGÍA} 

```{r, child="03-Metodologia.Rmd"}
```


\newpage

\section{RESULTADOS} 

```{r, child="04-Resultados.Rmd"}
```

\section{CONCLUSIONES}

```{r, child="05-Conclusiones.Rmd"}
```

\newpage

\section{ANEXOS}

```{r, child="06-Anexos.Rmd"}
```


\newpage

\section{REFERENCIAS}  

  