---
title: "Determinación de modelos ARIMA vía sobre parametrización según la temporalidad de la serie cronológica con aplicaciones en datos costarricenses"
author: |
  | Universidad de Costa Rica
  | César Gamboa Sanabria
  | www.cesargamboasanabria.com
  | info@cesargamboasanabria.com
date: "`r format(Sys.time(), '%d %B, %Y')`"
always_allow_html: yes
output: 
    pdf_document:
        keep_tex: yes
        fig_caption: yes
        include:
          in_header: header.tex
    html_notebook: default
urlcolor: blue
bibliography: referencias.bib
link-citations: yes
linkcolor: blue
csl: apa.csl
---
\newpage

```{r setup, include=FALSE, results='hide'}
knitr::opts_chunk$set(cache = TRUE, warning = FALSE, message = FALSE, dpi=1000,
                      dev="jpeg", out.width = '100%', out.height='100%', fig.pos="!h")

library(carlians)
requeridos(tidyverse)
```

\section*{RESUMEN}  

La metodología de Box-Jenkins busca encontrar el mejor proceso autorregresivo integrado de medias móviles (ARIMA) que explique una serie temporal $y_t$ de $T$ periodos, para pronosticar hasta $T+h$. El paquete `forecast` de R permite hacer uso de la función `auto.arima()` para estimar un  modelo ARIMA basado en pruebas de raíz unitaria, minimización del AICc y de la MLE. De esta forma se obtiene un modelo temporal definiendo las diferenciaciones requeridas en la parte estacional d mediante las pruebas KPSS o ADF, y la no estacional D utilizando las pruebas OCSB o la Canova-Hansen, seleccionado el orden óptimo para los términos $ARIMA(p,d,q)(P,D,Q)$ para una serie $y_t$. Se propone un método de selección fundamentada en las permutaciones de los parámetros de un modelo ARIMA, seleccionando la mejor especificación con base en medidas de rendimiento MAE, RMSE, MAPE y MASE:  se  comparan todos los posibles términos definiendo una diferenciación adecuada para la serie y permutando hasta un máximo determinado para los términos de especificación de un $ARIMA(p,d,q)(P,D,Q)$. El método propuesto se probó en 6 series cronológicas de distinta temporalidad: mortalidad infantil, mortalidad por causa externa, nacimientos, demanda eléctrica, intereses y comisiones del sector público, e incentivos salariales del sector público.   

***Palabras clave***: ARIMA, R, automatización, selección, estadística



\newpage

\tableofcontents

\newpage

```{r, child="01-Introduccion.Rmd"}
```

```{r, child="02-Metodologia.Rmd"}
```

```{r child="03-Fuente de datos.Rmd"}
```

```{r child="04-Definicion de variables de estudio.Rmd"}
```

```{r child="05-Evidencias de calidad.Rmd"}
```

```{r child="06-Técnicas a usar.Rmd"}
```

\section{Software estadístico a utilizar}

Se utilizará el lenguaje de programación R [@Rbase] mediante su interfaz RStudio para todos los procesos relacionados con la estimación y la simulación. Se hará uso de funciones contenidas en los paquetes `tidyr` [@tidyr], `dplyr` [@dplyr] y `parallel` [@parallel].

\section{REFERENCIAS}    