---
title: "La sobreparametrización en el ARIMA"
subtitle: "Una aplicación a datos costarricences"
author: "César Gamboa Sanabria - B12672"
date: "`r Sys.Date()`"
output:
  ioslides_presentation:
    incremental: true
    widescreen: true
    smaller: true
    transition: slower
---

```{r, include=FALSE}
knitr::opts_chunk$set(echo=FALSE, cache = FALSE, warning = FALSE, message = FALSE, fig.align = 'center', out.width = '100%', out.height='100%')
carlians::requeridos(lubridate, tidyr, scales, Cairo, ggplot2, dplyr)
```

# Introducción

## Antecedentes

## El problema

## Justificación

## Objetivos

# Metodología

## Conceptos y definiciones

## Componentes de una serie cronológica

## Supuestos en el análisis de series cronológicas

## Modelos ARIMA

## Función de autocorrelación

## Función de autocorrelación parcial

## Modelos ARIMA no estacionales

## Modelos ARIMA estacionales

## Medidas de rendimiento y ajuste

- Medidas de rendimiento:
    - MAE.
    - MAPE.
    - RMSE.
    - MASE.
 
- Medidas de bondad de ajuste.
    - AIC.
    - AICc.
    - BIC.

## Simulación de series cronológicas

```{r out.width = '95%', out.height='90%',echo=FALSE}
library(png)
library(grid)
img <- readPNG("sim_series.png")
 grid.raster(img)
```

## Selección de ARIMA vía sobreparametrización

# Organización del estudio

## 

- Introducción.
- Marco teórico.
- Metodología.
- Resultados.
- Conclusiones.
- ANexos.
- Referencias.

# Cronograma

## 

```{r}
library(readxl)
tasks <- read_excel("Cronograma detallado.xlsx") %>% mutate_all(as.character)


tasks.long <- tasks %>%
  mutate(Start = ymd(Start),
         End = ymd(End)) %>%
  gather(date.type, task.date, -c(Project, Task)) %>%
  arrange(date.type, task.date) %>%
  mutate(Task = factor(Task, levels=rev(unique(Task)), ordered=TRUE))

tasks.long$Project <- factor(tasks.long$Project, levels = c("Revisión bibliográfica", "Introducción y justificación", "Marco teórico", "Estudio de Simulación", "Resultados" , "Conclusiones" ), ordered = T)

# Custom theme for making a clean Gantt chart
theme_gantt <- function(base_size=11, base_family="Source Sans Pro Light") {
  ret <- theme_bw(base_size, base_family) %+replace%
    theme(panel.background = element_rect(fill="#ffffff", colour=NA),
          axis.title.x=element_text(vjust=-0.2), axis.title.y=element_text(vjust=1.5),
          title=element_text(vjust=1.2, family="Source Sans Pro Semibold"),
          panel.border = element_blank(), axis.line=element_blank(),
          panel.grid.minor=element_blank(),
          panel.grid.major.y = element_blank(),
          panel.grid.major.x = element_line(size=0.5, colour="grey80"),
          axis.ticks=element_blank(),
          legend.position="bottom", 
          axis.title=element_text(size=rel(0.8), family="Source Sans Pro Semibold"),
          strip.text=element_text(size=rel(1), family="Source Sans Pro Semibold"),
          strip.background=element_rect(fill="#ffffff", colour=NA),
          panel.spacing.y=unit(1.5, "lines"),
          legend.key = element_blank())
  
  ret
}

# Calculate where to put the dotted lines that show up every three entries
x.breaks <- seq(length(tasks$Task) + 0.5 - 3, 0, by=-3)

# Build plot
timeline <- ggplot(tasks.long, aes(x=Task, y=task.date, colour=Project)) + 
  geom_line(size=6) + 
  geom_vline(xintercept=x.breaks, colour="grey80", linetype="dotted") + 
  guides(colour=guide_legend(title=NULL)) +
  labs(x=NULL, y=NULL, title="Cronograma tentativo") + coord_flip() +
  scale_y_date(date_breaks="2 weeks", labels=date_format("%b ‘%y")) +
  theme_gantt() + theme(axis.text.x=element_text(angle=45, hjust=1), plot.title = element_text(hjust = 0.5, face="plain"))
timeline
```

# Referencias

